臺灣高雄地方法院刑事判決　　　　　　　　　　　　九十一年度易緝字第一五號
　　公　訴　人　臺灣高雄地方法院檢察署檢察官
　　被　　　告　甲○○
右列被告因詐欺案件，經檢察官提起公訴（八十八年度偵字第六七八號），本院判決
如左：
    主  文
甲○○無罪。
    理  由
一、公訴意旨略以：被告甲○○與林泰成（業經本院諭知無罪確定）明知已無支付能
    力，乃共同意圖為自己不法所有，於民國八十七年二月二十五日上午九時三十分
    許，至高雄縣鳳山市○○路五三九巷一一一號之三，向告訴人乙○○佯稱：「林
    泰成、甲○○在台南縣玉井鄉○○村○○段一二五之二號土地興建『天封寺金寶
    塔』，以上開土地向農會貸款，需錢繳利息，否則該地將被拍賣，甲○○持有之
    彰化商業銀行八十七年四月十五日期，面額新台幣（下同）十一萬五千元，係賣
    塑膠管收來之客票，信用可靠」等語，使告訴人乙○○陷於錯誤而交付十一萬六
    千五百元，詎上開支票屆期經提示遭退票，告訴人乙○○始知受騙，因認被告甲
    ○○共同涉有刑法第三百三十九條第一項之詐欺取財罪嫌。
二、按犯罪事實應依證據認定之，無證據不得推定其犯罪事實，又不能證明被告犯罪
    者，應諭知無罪之判決，刑事訴訟法第一百五十四條、第三百零一條第一項分別
    定有明文。又告訴人之告訴，係以使被告受刑事訴追為目的，是其陳述是否與事
    實相符，仍應調查其他事實以資審認，始得為不利被告之認定。（最高法院五十
    二年台上字第一三○○號判例參照）。次按刑法第三百三十九條第一項詐欺罪之
    成立，以意圖為自己或第三人不法所有，以詐術使人將本人或第三人之物交付為
    要件，所謂以詐術使人交付，必須被詐欺人因其詐術而陷於錯誤，若其所用方法
    ，不能認為詐術，亦不致使人陷於錯誤，即不構成該罪。（最高法院四十六年台
    上字第二六○號判例參照）。至於債務人於債之關係成立後，如有未依債之本旨
    履行民事債務之情形，在一般社會經驗上可能之原因甚多，縱令是出於惡意不為
    履行，苟無足以證明其在債之關係發生時，自始即具有不法所有意圖之積極證據
  ，亦僅能令負民事之遲延給付責任，依刑事訴訟法第一百五十四條之規定，尚不
    得據此債信違反之客觀事態，而推定債務人原有詐欺之犯意。
三、本件公訴人認被告甲○○涉有前揭詐欺罪嫌，無非係以被告甲○○於偵查中坦承
    伊積欠銀行貸款九百多萬元等語，認被告已無支付能力，竟以無法兌現之支票佯
    稱客票向告訴人乙○○調現，使告訴人誤認其有還款能力而交付金錢，難謂無詐
    欺犯意為其論罪之依據。然訊據被告甲○○固坦承曾以客票向告訴人乙○○調借
    現款用以支付利息等情不諱，惟堅決否認有何詐欺之犯行，辯稱：伊蓋金寶塔需
    要四千八百萬元，伊有找告訴人合夥，告訴人原先要找金主來合夥，後來金主生
    病沒有投資，金寶塔就只蓋到一樓，因為銀行利息付不出來，土地要被拍賣，就
    找告訴人想辦法，告訴人因為要與伊合夥，所以願意負擔調借利息，伊並沒有詐
    騙告訴人等語。經查，(一)告訴人乙○○於本院調查、審理時到庭陳稱：被告先找
    伊合夥，但伊沒有錢，伊有幫被告找一位金主市代會主席去看，但也沒有投資，
    後來被告說貸款利息繳不出來，土地會被拍賣，所以問伊有沒有錢，因為伊沒有
    錢，所以向朋友調借十一萬五千元給被告，另外給被告一千五百元之車錢，之前
    被告好幾次拿票要跟伊調借現金，伊都沒有辦法調給被告，這次因為銀行要拍賣
    土地，而且知道被告蓋金寶塔沒有錢，才會跑來向伊借錢，因此同情被告，就幫
    忙被告調借現金等語（見本院九十年四月二十日訊問筆錄及九十年五月十八日審
    判筆錄），足見告訴人乙○○於明知被告經濟已發生困難，且因需錢急用，所以
    仍願意調借現款予被告以助其償還貸款利息，是客觀上自難認被告有何施用詐術
    ，使告訴人乙○○因此陷於錯誤而交付現款。(二)又被告在吳張金鑾所有之台南縣
    玉井鄉○○段一二五之二地號土地上興建「天封寺金寶塔」，已完成搭蓋至一樓
    ，嗣後因未清償貸款而遭查封拍賣等情，業據本院調閱臺灣台南地方法院八十八
    年度執字第八六四六號民事執行卷宗核閱無訛，顯見被告確因搭建金寶塔所需繳
    納之利息未繳，而持客票向告訴人調借現款支應貸款利息乙節，應非虛妄，客觀
    上亦難認被告有何施用詐術之行為。(三)再參以被告既有興建金寶塔，而告訴人明
    知被告興建金寶塔已無資金，仍願意調借現金予被告償還貸款利息，則被告雖未
    能完全清償上開借款，然債務人未依債務本旨履行給付者，依一般社會經驗而言
    ，原因非一，其因不可歸責之事由無法給付，或因合法主張抗辯事由而拒絕給付
    ，甚至債之關係成立後，始行惡意遲延給付，皆有可能，非必即出於自始無意給
    付之詐欺犯罪一端，尚難以單純債務不履行之狀態，即推定被告自始即有不法所
    有之意圖，且係施用詐術，逕認應以詐欺罪責相繩。(四)綜上所述，被告上開所辯
    尚堪採信，本件應僅係單純之民事債務糾葛，難認被告借款之初有何不法所有之
    意圖及施用詐術之行為。此外，復查無其他積極證據足資認定被告有何詐欺犯行
    ，既不能證明被告犯罪，揆諸首揭說明，依法應為無罪判決之諭知。
四、至臺灣臺南地方法院檢察署檢察官移送併辦被告涉犯詐欺部分（九十年度偵緝字
    六一號），因本件公訴人起訴部分既經本院為無罪之諭知，則與移送併辦部分自
    無連續犯之裁判上一罪關係，非起訴效力所及，本院自無從加以審判，此部分應
    退回由檢察官另為適法處理，附此敘明
據上論斷，應依刑事訴訟法第三百零一條第一項，判決如主文。
中      華      民      國    九十一    年      七      月      九      日
                                    臺灣高雄地方法院刑事第一庭
                                        法  官 陳玉聰
右正本證明與原本無異。
如不服本判決，應於判決送達後十日內，向本院提出上訴狀。
                                        書記官     鄭淑臻
中    華    民    國    九十一    年      七      月          九        日
